臺灣彰化地方法院民事判決　93年度建字第3號
原　　　告　唐野室內設計裝潢工程有限公司
法定代理人　丙○○
訴訟代理人　張柏山律師
複代理人　　羅淑菁律師
被　　　告　乙○○○○○
法定代理人　林田富
訴訟代理人　陳建良律師
上列當事人間請求給付工程款事件，本院於民國96年6 月8 日言
詞辯論終結，判決如下：
    主  文
原告之訴及假執行之聲請均駁回。
訴訟費用由原告負擔。
    事實及理由
甲、程序方面：
一、按當事人之法定代理人其代理權消滅者，應由有代理權之法
    定代理人承受訴訟；該條所定之承受訴訟人，於得為承受時
    ，應即為承受之聲明，民事訴訟法第170 條、第175 條第1
    項分別定有明文。查本件訴訟於原告起訴後，被告之法定代
    理人由甲○○變更為林田富，有乙○○○○○民國95年8 月
    1 日彰文人字第095000048610號函可憑，嗣林田富具狀聲明
    承受訴訟，核與前開規定相符，自應許其承受並續行訴訟，
    先予敘明。
二、次按訴狀送達後，原告不得將原訴變更或追加他訴。但擴張
    或減縮應受判決事項之聲明，不在此限，民事訴訟法第255
    條第1 項第3 款定有明文。本件原告起訴聲明原係為：被告
    應給付原告新台幣（下同）12,284,487元，及自起訴狀繕本
    送達翌日起至清償日止，按年息5%計算之利息；訴訟費用由
    被告負擔；願供擔保請准宣告假執行。嗣於起訴狀繕本送達
    被告後，於本院94年3 月30日言詞辯論期日，以書狀將上開
    第1 項聲明變更為：被告應給付原告14,137,683元，及自起
    訴狀繕本送達翌日起至清償日止，按年息5%計算之利息，上
    開聲明之變更，核屬擴張應受判決事項之聲明，與首揭規定
    相符，應予准許。
乙、實體方面：
一、原告主張：被告於89年間為裝修員林演藝廳，而辦理公開招
    標，由原告以66,000,000元得標，兩造並訂立員林演藝廳內
    部裝修工程（下稱系爭工程）契約（下稱系爭契約）。系爭
    契約原告已依約完成，而因被告發包時之過失，未精確估算
    系爭工程所需之材料及施作範圍，以致於工程中出現合約
    數量不足，原告另行支出5,796,323 元，圖說記載之工程
    項目，但標單未記載，原告另行支出4,683,100 元，工程
    進行中依協調會議結論及監造單位現場指示，原告依其指示
    追加施工，另行支出1,919,834 元，保險稅捐支出1,362,
    059 ，結算總表中第17項「有圖面無標單部分」工程款4,
    683,100 元及第18項「現場實作部分」工程款1,919,834 元
    之工程保險費0.5%、勞安費1%，工程管理費4%，自主性品管
    費0.2%，合計5.7%，故第17、18項工程之工程保險費等項目
    之款項計376,367 元。上開追加工程計支出14,137,683元。
    詎原告完工，於90年10月18日經被告驗收合格後，被告竟否
    認上開追加工程，僅願就契約約定之工程款經加減帳後給付
    原告64,233,028元，原告於92年10月9 日寄發存證信函，請
    求被告給付上開追加工程之工程款，原告仍置若罔聞，依系
    爭契約第3 條實做實算及第14條工程追加之約定，被告應依
    約給付原告14,137 ,683 元。退步言，縱被告否認追加工程
    之存在，則被告於承攬契約範圍外，享有原告施作上開契約
    範圍外之工程利益，致原告受有14,137,683元之損害，自屬
    無法律上原因而受有該利益，原告並依民法第179 條規定請
    求被告返還該利益予原告等語。並聲明：被告應給付原告14
    ,137,683 元 ，及自起訴狀繕本送達翌日起至清償日止，按
    年息5%計算之利息；訴訟費用由被告負擔；願供擔保請准宣
    告假執行。
二、被告則以：否認原告所提工程結算表之真正，另工務協調會
    紀錄，原告不曾指出依據何項結論於現場追加何項工作，亦
    不足為被告或監造單位指示追加之證明。是原告確有施作之
    工程數量，及因此而增加之工程費用，應以台灣省建築師公
    會提出之員林演藝廳內部裝修工程鑑定報告書所認定者為準
    ，亦即標單數量不足部分，原告因此所增加之工程費為3,68
    0,031 元，加計工程保險費、勞安及衛生費、施工管理費、
    自主性品管費及稅捐營業稅後為4,084,282 元；有圖面無標
    單部分，原告所增加之工程費為3,173,860 元，加計營業稅
    後為3,332,553 元；現場實作部分，原告因此所增加之工程
    費為1,536,054 元，加計營業稅後為1,612,857 元，計9,02
    9,692 元，然被告並無給付原告如上開鑑定報告所認數額工
    程款之義務，蓋工程追加非經被告同意不得為之，而被告否
    認兩造曾於工程施作中召開協調會議，並做成會議結論要求
    原告追加工程，且被告所委託之監造人，不論依系爭契約第
    8 條之約定，或被告與其所簽定之彰化縣員林演藝廳細部規
    劃設計監造委託合約書之約定，並無未經被告同意而為工程
    數量或項目增減之權利，況依系爭契約第3 條之約定可知，
    工程預算明細表所列之工程項目、數量及費用等之增減，非
    經被告同意不得為之，因此，原告縱有工程項目及數量施作
    之增加，並因此增加費用支出，依約對被告亦無報酬或費用
    請求權可言。再由彰化縣員林演藝廳內部裝修工程結算書可
    知，原告所主張追加之工程項目或數量並未經被告驗收通過
    ，原告亦不曾請求被告驗收，則依系爭契約第21條付款辦法
    之約定，對於未經驗收完畢之工程，被告並無付款之義務。
    況縱認原告依約對被告有如鑑定結果所示金額之承攬報酬請
    求權存在，然原告於90年8 月9 日向被告請求給付承攬報酬
    之函文說明三中明示：「有關配合本工程（原告誤載為呈）
    現場需求及相關延續工作或已完成之變更項目，本公司均同
    意依本決算書辦理結案，無任何異議。」，所謂本工程之「
    現場需求及相關延續工作」，顯為原告於本件所主張之「現
    場實作」工作，而所謂「已完成之變更項目」，顯為原告於
    本件所主張因「標單數量不足」及「有圖面無標單」而增加
    之工作，原告既明示同意依上開結算書辦理，無任何異議，
    顯為對被告明示「拋棄超逾結算書所載金額承攬報酬請求權
    」，自應認原告已因拋棄而不得再對被告主張給付。再者，
    原告主張其請求權可行使之時間點應為驗收完成之日，然驗
    收完成之日乃被告應給付原告「經驗收完成工程」工程尾款
    之時點，對於原告未請求驗收之工作，並無應經驗收完成始
    得請求可言，而因系爭工程均係設置於員林演藝廳內，並無
    應交付被告之問題，故應認原告所列追加工程之報酬，其請
    求權消滅時效應自原告工作完成時即起算，無待被告之驗收
    。申言之，系爭工程實際竣工日為90年5 月5 日，依上開結
    算書及原告公司90年8 月9 日唐演字第0900809 號函所示，
    原告之結算書為90年7 月26日提交監造建築師，於同年8 月
    10日送達被告請求給付承攬報酬，足見原告得請求本件承攬
    報酬之時點最早為90年5 月5 日，至遲於90年8 月10日亦得
    提出請求，然原告於當時均未提出，卻遲至逾2 年後之92年
    10月9 日方以存證信函請求被告給付，被告則於92年10月11
    日收受該紙存證信函，原告依該紙存證信函所為之請求，顯
    無中斷消滅時效進行之效力，依民法第128 條前段及同法第
    127 條第1 項第7 款之規定，原告之承攬報酬請求權至遲應
    已於92年8 月9 日罹於2 年之消滅時效，被告依民法第144
    條第1 項之規定，自得拒絕給付原告承攬報酬及其墊款。又
    原告早於91年3 月18日即曾以唐設字第91318 號函請求被告
    給付本件承攬報酬，其請求權消滅時效之進行顯於是時即已
    中斷，且因原告未於6 個月後起訴而視為不中斷，原告其後
    所另為之請求，依最高法院71年台上字第3435號判例意旨，
    並無中斷時效進行之效力。末原告主張依民法第179 條之規
    定，被告亦應返還不當得利，惟原告此項主張顯與其依契約
    請求給付工程款之主張不兩立，訴訟上並非訴訟標的之選擇
    合併，再則，原告任意增加給付之舉，顯圖強令被告不依政
    府採購程序變相為對價之給付，原告之給付行為應有違公共
    秩序，依民法第180 條第4 款之規定，原告對其給付不得請
    求返還，又原告對被告之給付並非金錢，其依不當得利之規
    定請求被告所應返還之利益何以為金錢？若其主張依利益之
    性質或其他情形有不能返還利益之情形，則其主張不能返還
    之依據何在？若被告應償還所受利益之價額，原告價額主張
    之依據又何在？凡此均未見原告敘明，其主張不足採信。綜
    上，原告本件不論依契約請求給付承攬報酬或依不當得利之
    法律關係請求返還不當得利，其主張均無理由等語，資為抗
    辯。並聲明：原告之訴及其假執行之聲請均駁回；訴訟費用
    由原告負擔；如受不利判決，願供擔保請准宣告免為假執行
    。
三、原告對被告抗辯之陳述：
    系爭契約第21條約定「第21條付款辦法：……最後一期款俟
    工程竣工驗收完畢後，就本工程應付之工程款總額，扣除已
    請領之各期工程款差額部分由甲方一次付清。……」，因此
    原告於系爭工程完工後，依上開契約約定，尚無從向被告請
    求給付工程款，須待系爭工程竣工驗收合格後，工程款請求
    權方得行使，而系爭工程兩造既另行約定給付報酬時期，民
    法第505 條給付報酬時期之規定自無適用，是系爭工程款請
    求權時效應從原告得行使之時即工程驗收完畢時起算。又原
    告完成員林演藝廳內部裝修工程，並於90年10月12日經被告
    驗收合格，其工程款請求權應至92年10月12日始時效完成，
    而原告於92年10月9 日以台中大隆路郵局第01104 號存證信
    函請求被告給付工程款，依民法第129 條規定，其時效因原
    告請求而中斷，爾後原告於93年4 月8 日提起本件訴訟，已
    符合民法第130 條於中斷時效事由發生後6 個月內起訴之規
    定，自無請求權已罹於時效可言。被告雖援引最高法院71年
    台上字第3435號判例，主張原告既未於91年3 月18日以唐設
    字第91318 號函請求被告給付工程款後6 月內（即91年9 月
    18日）起訴，則不生時效中斷之效力，惟最高法院71年台上
    字第3435號判例意旨，係請求人僅繼續不斷的為請求，而「
    未於請求後6 個月內起訴」，始有上開判例之適用，而原告
    於系爭工程款請求權時效屆滿前之92年10月9 日以存證信函
    請求被告給付工程款，並於93年4 月8 日提起本件訴訟已如
    前述，並無「未於請求後6 個月內起訴」情事，自與上開判
    例適用之情形不同，且請求人於請求權時效消滅前一次或多
    次請求相對人履行義務，均為請求人行使權利之自由，應無
    因請求人行使權利次數多寡，而生時效中斷效果不同之理，
    是請求人在時效屆滿前所為之請求，均生中斷時效之效力。
    其次，系爭工程施工過程中，原告均依工務協調會議結論及
    監造單位現場指示，配合辦理追加施工，例如S6梯側邊版是
    否用鋁鈑包覆、室外型鋁格柵是否改以室內型鋁格柵施工、
    210 室燈柱工程之施作，均由兩造及監造單位於工務協調會
    議多次討論及確認，是被告主張並未要求原告追加施工，顯
    與事實不符。又系爭工程於90年5 月5 日完工後，被告於同
    年9 月19、20日及10月12日分別進行工程初驗及複驗，而被
    告驗收範圍包括原告所有施作項目，亦即包含本件有爭議之
    工程項目，此由9 月20日驗收紀錄抽驗情形第11項、第16項
    均非原合約施工項目及10月12日驗收紀錄驗收意見二記載：
    「隱蔽部分，未抽驗項目及工程結算數量，由設計監造單位
    負責。」，益見被告驗收範圍包括原告所有施作項目，是被
    告抗辯本件有爭議之工程項目未經驗收，亦非事實。再者，
    原告所主張工程合約數量不足部分，鑑定報告第13頁認為大
    劇場施工固定架（上層鋪木心板）應以發包時標單上列計之
    數量為準，惟該工項合約標單中已說明為上層，其漏列數量
    應依實際施作數量計算，且前述鑑定報告亦認為本項工程原
    合約之計算方式並非適宜，所計算出之數量自非正確，故原
    告就該工項實際施作數量為9,555 ㎡（26m ×35m ＝910 ㎡
    ×10.5m ＝9,555 ㎡），被告應再計價給付工程款929,701
    元（9,555 ㎡×97.3元＝929,701 元），又施作數量如以鑑
    定人認定之1,961.04㎡為標準，其單價亦應以291.89/ ㎡計
    算，方屬合理等語。
四、兩造不爭執之事項：
    以下為兩造所不爭執，並有員林演藝廳內部裝修工程契約、
    工程結算驗收證明書、彰化縣員林演藝廳內部裝修工程結算
    書、唐野室內設計裝潢工程有限公司91年3 月18日唐設字第
    91318 號函、台中大隆路郵局第01104 號存證信函附卷可稽
    ，本院採為判決基礎：
（一）被告於89年間辦理員林演藝廳內部裝修工程公開招標，由
      原告以66,000,000元得標，兩造並訂立系爭契約。
（二）原告已完成系爭工程，工程實際竣工日為90年5 月5 日，
      於90年10月12日經被告驗收合格。
（三）被告已給付原告工程款64,233,028元。
（四）原告於91年3 月18日以唐設字第91318 號函請求被告給付
      工程款，又於92年10月9 日以台中大隆路郵局第01104 號
      存證信函請求被告給付工程款。
五、得心證之理由：
（一）按消滅時效，自請求權可行使時起算，民法第128 條定有
      明文。本件稽之系爭契約第21條約定「最後一期款俟工程
      竣工驗收完畢後，就本工程應付之工程款總額，扣除已請
      領之各期工程款差額部分由甲方（按指被告）一次付清」
      等語，則原告須待工程竣工被告驗收完畢後，始得請求被
      告給付工程款，自屬無疑，故被告就系爭工程驗收完畢後
      ，原告始得行使其承攬報酬請求權，斯時，消滅時效始可
      起算，從而，原告主張：系爭工程款請求權時效應從工程
      驗收完畢時起算等語，應可採信，反之，被告辯稱：請求
      權消滅時效應自原告工作完成時即起算云云，核與契約規
      範不符，不足採信。次按消滅時效，因左列事由而中斷：
      一請求。二承認。三起訴。左列事項，與起訴有同一效力
      ：一依督促程序，聲請發支付命令。二聲請調解或提付仲
      裁。三申報和解債權或破產債權。四告知訴訟。五開始執
      行行為或聲請強制執行。時效因請求而中斷者，若於請求
      後六個月內不起訴，視為不中斷，民法第129 條、第130
      條分別定有明文。且按民法第129 條第1 項第1 款所稱之
      請求，並無需何種之方式，衹債權人對債務人發表請求履
      行債務之意思即為已足（最高法院51年台上字第490 號判
      例意旨足參）。本件原告先後二次請求被告給付工程款，
      第一次係於91年3 月18日以唐設字第91318 號函文請求被
      告給付，惟未於六個月內起訴，時效視為不中斷；第二次
      則係於92年10月9 日以台中大隆路郵局第01104 號存證信
      函請求被告給付，於92年10月11日送達被告，則於92年10
      月11日該日可視為原告已向被告發表請求給付承攬報酬之
      意思，原告復於請求後六個月內之93年4 月8 日提起本件
      訟訴，是依上開法條規定及判例意旨，本件承攬報酬請求
      權之消滅時效已於92年10月11日因請求而中斷，嗣原告於
      93年4 月8 日起訴，自未罹於2 年之消滅時效，故原告主
      張尚未罹於時效，洵屬可信。至被告雖援引最高法院71年
      台上字第3435號判例認原告請求已罹於時效，惟該判例意
      旨為：由民法第130 條之規定而觀，時效因請求而中斷者
      ，請求人苟欲保持中斷之效力，非於請求後六個月內起訴
      不可。如僅繼續不斷的為請求，而未於請求後六個月內起
      訴，其中斷之效力，即無由保持。本件原告第二次以存證
      信函於92年10月11日向被告請求後，已於六個月內之93年
      4 月8 日起訴，業如前述，是依該判例意旨所載，原告所
      為，自已生時效中斷之效力，準此，被告引用該判例認本
      件請求已罹於時效云云，容有誤會，不足採信。
（二）查，原告曾於90年8 月9 日以唐演字0900809 號函向被告
      請求給付承攬報酬一節，為兩造所不爭執，並有該函文附
      卷可稽，洵認為真正，該函文說明三記載：「有關配合本
      工程（原告誤載為呈）現場需求及相關延續工作或已完成
      之變更項目，本公司均同意依本決算書辦理結案，無任何
      異議」等語，除未敘明就本件原告主張之追加或變更工程
      部分予以保留外，更明確指出「有關配合本工程現場需求
      及相關延續工作或已完成之變更項目」等字樣，而所謂「
      現場需求及相關延續工作」，應為原告於本件所主張之「
      現場實作」工作，另所謂「已完成之變更項目」，則為原
      告於本件所主張因「標單數量不足」及「有圖面無標單」
      而增加之工作，是原告所謂「「有關配合本工程現場需求
      及相關延續工作或已完成之變更項目」，其真意係指系爭
      契約約定之工程內容及本件原告所請求之現場實作工作、
      標單數量不足及有圖面無標單而增加之工作及該等工作所
      生之保險稅捐、工程保險費等應可認定，原告就上開追加
      或變更工程既已同意按決算書辦理結算，則就超出決算書
      範圍之請求權，原告顯已拋棄，堪屬無疑，準此，被告辯
      稱：原告已對被告明示「拋棄超逾結算書所載金額承攬報
      酬請求權」，應認原告已因拋棄而不得再對被告主張給付
      等語，要屬有據，應可採信。
六、綜上，被告辯稱原告就其主張請求之現場實作工作、標單數
    量不足、有圖面無標單而增加之工作、保險稅捐、工程保險
    費等工程款或費用業已拋棄其請求權等語，為有理由，則原
    告就其已拋棄之請求權自不得再事請求，是原告以承攬契約
    及不當得利請求權請求被告給付14,137,683元，及自起訴狀
    繕本送達翌日起至清償日止，按年息5%計算之利息，均於法
    無據，應予駁回。原告之訴既經駁回，其假執行之聲請亦失
    所附麗，應一併駁回之。
七、本件事證已臻明確，兩造其餘攻擊防禦方法及舉證，與本判
    決結果不生影響，無贅述必要，併予敘明。
結論：原告之訴為無理由，依民事訴訟法第78條，判決如主文。
中　　華　　民　　國　　96　　年　　7 　　月　　9 　　日
                  民事第一庭    法　官　游秀雯
以上正本係照原本作成。
如對判決上訴，應於判決送達後20日內向本院提出上訴狀。
中　　華　　民　　國　　96　　年　　7 　　月　　9 　　日
                      　　　    書記官　張西武
